臺灣高等法院高雄分院刑事判決
111年度交上訴字第9號
上  訴  人  
即  被  告  潘東明


選任辯護人  蔡桓文律師
上列上訴人即被告因公共危險案件，不服臺灣高雄地方法院110
年度交訴字第11號中華民國110年11月18日第一審判決（起訴案
號：臺灣高雄地方檢察署109年度偵字第19849號），提起上訴，
本院判決如下：
    主  文
上訴駁回。
    事  實
一、潘東明於民國109年9月24日晚間9時49分許，駕駛車牌號碼0
    0-0000號自用小客貨車，由東往西沿高雄市鳳山區自由路行
    駛至中泰路口前方時，因體能狀況受稍早飲酒造成體內酒精
    濃度過高所影響（稍後於10時13分許經測得吐氣中精酒濃度
    1.12mg/l；犯公共危險罪部分經原審有罪判決後，已於本院
    審理中撤回上訴而確定［後詳］）而不能安全駕駛，以致失控
    衝撞同向前方由王姿雅所駕駛並正在路口停等紅燈之車牌號
    碼000-000號普通重型機車，造成王姿雅因而人車倒地並受
    有頭部挫傷併輕微腦震盪、右下肢及右腰挫傷之傷害（過失
    傷害已經原審不受理判決確定）。潘東明於碰撞事故發生後
    ，明知其行為已經造成機車騎士王姿雅倒地受傷，應即停車
    施予救助或為其他必要之措施，並向警方報案，不得逃逸。
    詎其為避免酒駕行徑暴露，不僅未採取任何必要之救護或報
    案措施，猶基於駕駛動力交通工具發生交通事故而逃逸之犯
    意，隨即棄車乘夜循一旁之中泰街逃離現場。適有見義勇為
    之路人李其翰見狀緊隨其後，潘東明為擺脫跟隨，旋即又向
    右轉入中樂街，繼而再右轉進入僅約一般巷道寬度之裕昌街
    以迂迴閃躲，猶向李其翰表明為避免坐牢故不願再回現場，
    並拜託不要報警。嗣警方據報抵達前述車禍事故現場，經李
    其翰以行動電話指引與其相約留在該處分頭配合聯繫之另一
    路人轉達後，始得以循線前往自由路、裕昌街口將潘東明帶
    回事故現場處理並施以酒測而查獲。
二、案經王姿雅訴由高雄市政府警察局鳳山分局報告臺灣高雄地
    方檢察署檢察官偵查起訴。
    理  由
壹、程序部分
一、法院組織
　㈠按刑事訴訟法第17條第8款所指法官曾參與前審之裁判應自行
    迴避之規定，係指上級審法官曾參與「所聲明不服之裁判」
    之下級審裁定或判決者而言，並不包括僅參與下級審之訊問
    、準備或審理程序，而未參與裁定或判決之情形；故上級審
    法官就同一案件雖曾於下級審參與訊問、準備或審理程序，
    但若未參與該案件裁定或判決相關之內部成立行為，如裁判
    之評議、製作者，即非屬上述條款所列應迴避之事由。
　㈡本件上訴人即被告潘東明（下稱被告）之辯護人於本院行準
    備程序時，固以受命法官曾經擔任本案前審程序之審判長為
    由，質疑可能有法定迴避事由云云。惟查，本院受命法官陳
    松檀雖曾在本件繫屬第一審時經分案擔任審判長，並依序於
    民國110年4月26日、110年6月8日以審判長身分批示審理單
    而先後訂定暨取消（因疫情關係）110年6月21日之審判期日
    ，繼於110年8月10日再循相同程序訂定110年10月19日之審
    判期日（原審卷第29頁、第49頁、第65頁），惟在期日前即
    已因第一審法官更迭，終由審判長法官吳佳穎及法官林于心
    、陳盈吉所組合議庭審理判決，有原審卷附審理單及審判筆
    錄在卷可參。依上開說明，本院受命法官陳松檀顯然不在應
    自行迴避之列，惟因辯護人前開舉動除有意提醒法官注意自
    行迴避之規定外，既未依法提出聲請（見本院卷第63頁），
    本院自無先行停止程序之可言，先予敘明。
二、證據能力之說明
　㈠供述證據部分　
　　按被告以外之人於審判外之陳述，雖不符刑事訴訟法第159 
    條之1至之4之規定，然經當事人於審判程序同意作為證據，
    法院審酌該言詞陳述或書面陳述作成時之情況，認為適當者
    ，亦得為證據，刑事訴訟法第159條之5第1項定有明文。本
    判決後開引用具有傳聞證據性質之證據資料，除依法原已符
    合傳聞例外而有證據能力者外，已經檢察官、被告及其辯護
    人於審理期日同意為證據使用，並經本院審酌該證據作成之
    情況，既無違法取得情事，復無證明力明顯過低等情形，以
    得供做法院判斷事實之依據為適當，認為均有證據能力，得
    為證據。
　㈡非供述證據部分　
　　卷附採證照片及監視錄影畫面截圖，係以機械方式，利用光
    學物理及數位顯像原理留存並呈現之影像，非經人之觀察、
    記憶輾轉表述所得，不具供述證據之性質，無「傳聞證據排
    除法則」之適用，依其內容及客觀呈現狀態，復無證據可認
    有何偽造、變造或違法取得情事，並與公訴意旨指述之事實
    有關聯性，應認有證據能力。
貳、實體部分
一、認定犯罪事實所憑之證據及理由
　　訊據被告潘東明於本院審理時，對其前揭時地酒後駕駛自用
    小客貨車自後方衝撞前方停等紅燈之機車，造成機車騎士即
    告訴人王姿雅人車倒地受傷；及其隨即步行離開現場而為路
    人李其翰一路跟隨之過程均坦承不諱（本院卷第67頁）。然
    矢口否認有逃逸犯行，並辯稱：伊有一度離開，又有自己回
    來，有一個路人一直跟著伊云云（本院卷第67頁）。並聲請
    傳喚前揭事故發生後，最先到場處理之司法警察即高雄市政
    府警察局鳳山分局忠孝派出所巡佐賴錦漢到庭證述。經查：
  ㈠被告於前揭時地，駕駛車牌號碼00-0000號自用小客貨車，沿
    高雄市鳳山區自由路由東往西方向行駛至中泰路口前，理應
    注意車前狀況，隨時採取必要之安全措施，而依當時天氣晴
    、夜間有照明、柏油路面乾燥、無缺陷、無障礙物、視距良
    好，並無不能注意之情形，竟疏未注意車前狀況，且因酒醉
    注意力降低而追撞同向前方因紅燈暫停，由告訴人所駕駛之
    車牌號碼000-000號普通重型機車，告訴人倒地後，受有頭
    部挫傷併輕微腦震盪、右下肢及右腰挫傷之傷害等事實，業
    據被告於警詢、偵訊、原審及本院審理時均坦承不諱（偵卷
    第20頁、第21頁、第63頁、第64頁、第99頁、第100頁、原
    審卷㈠第124頁、原審卷㈡第22頁至第25頁、本院卷第67頁）
    。核與證人即告訴人王姿雅（偵卷第23頁至第26頁、第61頁
    、第62頁，原審卷㈡第85頁至第91頁）、證人即在場目擊並
    跟隨被告之路人李其翰（偵卷第27頁至29頁、原審卷㈡第96
    頁至第101頁）於警詢、偵訊及原審審理時證述之情節相符
    。並有車輛詳細資料報表2份、高雄市立民生醫院109年9月2
    5日高市民醫診字第00000000號診斷證明書、高雄市政府警
    察局鳳山分局道路交通事故現場圖、道路交通事故調查報告
    表㈠、㈡-1各1份、現場照片19幀、現場監視器錄影畫面截取
    照片4幀、告訴人受傷部位照片1幀等在卷可稽（偵卷第47頁
    至第60頁、第71頁至第85頁），堪予認定。
　㈡前揭被告於事故發生後，隨即離開現場之過程及情節，除據
    被告自承如上之外，業據：
　⒈證人即告訴人王姿雅於警詢、偵訊及原審審理時均證述：伊
    遭被告所駕駛的自用小客貨車自後方衝撞後，被告先往後倒
    車，才下車查看，並沒有跟伊說他要去哪裡，沒有扶伊或詢
    問伊有無受傷，也沒有為任何救護行為，就把車留在馬路上
    ，自己往中泰街方向走去，看起來像喝醉，走路晃晃顛顛，
    剛好有路人幫忙跟著潘東明，伊留在現場等待警方到場，警
    方到場時，潘東明並不在現場，是經由該名跟著潘東明的民
    眾告知，警方才知道潘東明在鳳山區自由路與裕昌街口捷運
    鳳山西站出口處等語（偵卷第23頁至第26頁、第61頁、第62
    頁、原審卷㈡第85頁至第91頁）。
　⒉證人李其翰於警詢及原審審理時證稱：伊於109年9月24日21
    時48分許，行經高雄鳳山區自由路與中泰街口時，看見小貨
    車與普通重型機車發生事故，機車呈現倒地狀態，告訴人有
    受傷，該小貨車往後退約1公尺後，被告從駕駛座走下來，
    年紀約5、60歲，想把告訴人的機車牽起，伊當下便告訴他
    不要移動現場，要等警方到場，被告便步行到一旁講電話，
    一路往中泰街方向走，再右轉中樂街，伊見狀請現場民眾在
    警方到場後撥打電話給伊，然後就跟在被告後方，被告要伊
    不要再跟著他，他會找人來處理，不要回去現場，因為他有
    前科，再被抓會被關，並要求伊不要報警，伊說這不是伊能
    決定的，他說話時有酒味飄散，且走路稍微不穩，一路走走
    停停，伊尾隨大約8分鐘，被告繞一圈後，又回到自由路與
    裕昌街口高雄捷運中山西站1號出口對面，後來有人通知伊
    警方已經到場，伊請被告回到車禍現場，被告不要，伊就請
    警方到自由路與裕昌街口將被告帶回車禍現場，過程中被告
    並沒有去買水喝等語（偵卷第27頁至第29頁、原審卷㈡第96
    頁至第101頁）。衡情，證人李其翰係偶然途經現場之路人
    ，與被告及告訴人均不相識，其因見義勇為而一路跟隨離開
    車禍現場之被告，應無故意誣陷被告之動機及必要。反觀被
    告前於104年、106年間曾各有1次酒後駕車犯公共危險罪經
    判刑確定之紀錄，有臺灣高等法院被告全國前案紀錄表在卷
    可按。則與證人李其翰證稱：因為被告說他有前科，再被抓
    會被關，要求伊不要報警等語，亦相呼應，堪認李其翰上開
    證述情節與事實相符，足可採認。被告係因駕駛汽車發生交
    通事故後，為逃避酒後駕車之刑事責任，乃自行離開現場，
    惟經李其翰跟隨其後，並通知警員將被告帶回車禍現場等情
    ，亦堪認定。
  ㈢另就被告於前揭時地離開事故現場後，原本拒絕返回現場，
    係經李其翰以電話通報後，方才由警員前來將其帶回一節，
    除據證人李其翰證述如上以外，並據證人即前開最初到場處
    理之警員賴錦漢於本院審理時到庭證稱：伊到場時，現場有
    受傷者和一、兩個騎士在場，我們就問是誰開車，當時他們
    說開車的已經跑了，伊跟另一個路人甲一起在附近尋找，找
    了約10分鐘，乙方（李其翰）就打電話過來給甲，說人在自
    由路的捷運站對面，叫我們趕快過去，後來甲就騎機車載伊
    前往（本院卷第126頁）；到了捷運站對面，靠近裕昌街再
    過來有個小巷子，在巷口那邊，只有嫌疑人和乙方（李其翰
    )在場；是甲載伊過去那邊，伊下來就聞到酒味，就知道是
    他了，另一個人（李其翰）是年輕人（本院卷第132頁、第1
    33頁）；伊牽著被告的手臂回到現場（本院卷第127頁）；
    伊陪同嫌疑犯走了約5至10分鐘才回到中泰街那邊的現場（
    本院卷第129頁）等語。被告於本院審理中在證人賴錦漢到
    庭證述前，原本辯稱：伊係自行回到現場云云；而此前於原
    審審理時並辯稱：交通事故發生後，伊因為口渴喉嚨痛去買
    水喝，然後就自己回到現場，不是警察帶伊回來的，沒有逃
    逸的犯意云云。及至證人賴錦漢到庭證述後，被告始又改稱
    ：他來就問肇事者是誰，伊說是伊，他就把伊手銬起來，伊
    回去那裏的時候，那個給人家吹酒測的那個人還沒有來等語
    （本院卷第133頁），前後說詞已迥然矛盾，無從採取。此
    外，苟如被告所辯，其離開現場之目的係為買水喝，而非逃
    逸，則以事發所在現場乃高雄市鳳山一帶之主要幹道自由路
    ，依卷附現場監視錄影翻拍照片所示，當時路旁沿被告駛來
    方向尚有諸多攤商、店家正營業中，乃被告既非就近循該道
    路一旁找尋店家，縱徒步轉入中泰街後，亦非直行至不遠前
    方之另一幹道中山西路，卻反而轉入中樂街、裕昌街一帶迂
    迴轉繞，足徵其所辯，均係飾卸之詞，不足採取。其為求逃
    逸而離開現場之主觀犯意，至為顯明。今被告既已離開並迂
    迴繞行而脫離事故當場之客觀時空連繫狀態，辯護人以被告
    最後經警方循線找到之處所距原本事故現場之距離僅有百餘
    或數百公尺，及其離開之過程中，均為李其翰所跟隨為由，
    辯稱被告之行為於客觀上尚不構成逃逸行為云云，即與事實
    不符，無可採取。
  ㈣綜上所述，被告駕駛自用小客貨車因可歸責之事由發生交通
    事故，致人傷害而逃逸之犯罪事證已臻明確，犯行堪予認定
    ，應依法論科。
二、論罪
  ㈠新舊法比較
　　本件被告行為後，刑法第185條之4條文已有修正，並經總統
    於110年5月28日公布，於同年月30日生效施行。依修正前刑
    法第185條之4規定：「駕駛動力交通工具肇事，致人死傷而
    逃逸者，處1年以上7年以下有期徒刑。」，於修正後則規定
    ：「駕駛動力交通工具發生交通事故，致人傷害而逃逸者，
    處6月以上5年以下有期徒刑；致人於死或重傷而逃逸者，處
    1年以上7年以下有期徒刑。犯前項之罪，駕駛人於發生交通
    事故致人死傷係無過失者，減輕或免除其刑。」依修正前規
    定，不分行為人（駕駛人）之犯罪情節輕重，其法定刑一律
    為「1年以上7年以下有期徒刑」；修正後則按犯罪情節輕重
    ，如行為人致人受輕傷而逃逸者「處6月以上5年以下有期徒
    刑」，若致人於死或重傷而逃逸者「處1年以上7年以下有期
    徒刑」；且行為人於發生交通事故致人死傷係無過失者，則
    可減輕或免除其刑。經比較後，以修正後之規定較有利於被
    告，依刑法第2條第1項但書規定，應適用修正後之刑法第18
    5條之4規定論處。
  ㈡成立罪名
　　按汽車係以汽、柴油原動機或電力馬達為動力，並以行駛公
    共道路為主要用途之交通工具，為刑法第185條之4規定之動
    力交通工具。核被告所為，係犯刑法第185條之4第1項前段
    之肇事致人傷害逃逸罪。又本件交通事故之發生，乃肇因於
    被告疏未注意車前狀況，且因酒醉注意力降低、無法有效操
    控所駕車輛，自後方追撞同向前方因紅燈暫停之普通重型機
    車所致，過失責任甚明，自無刑法第185條之4第2項可減免
    其刑規定之適用。
  ㈢累犯加重
　　被告前於104年及106年間，各因酒後駕車之公共危險案件，
    分別經法院判處有期徒刑2月及3月確定，應執行有期徒刑4 
    月，於107年3月19日易科罰金執行完畢，有臺灣高等法院被
    告全國前案紀錄表在卷可參，被告於上開有期徒刑執行完畢
    後，5年以內因故意而再犯本件有期徒刑以上之罪，為累犯
    。審酌被告有上開2次酒後駕車案件前科，屢經判處罪刑而
    仍不知悔改，依其犯罪之罪質及行為不法與罪責程度，認其
    具有特別惡性及對刑罰反應力薄弱，衡其犯罪情節，亦無因
    適用累犯加重而將超過其所應負擔罪責之情事，爰依刑法第
    47條第1項規定，加重其刑。
三、上訴論斷
　　原審法院因認被告犯行明確，依刑法第185條之4予以論罪，
    並以行為人之責任為基礎，審酌被告不知戒慎，於飲用酒類
    達不能安全駕駛之程度後，率然駕車行駛於道路，且導致交
    通事故致告訴人受傷後逃逸，置傷者於不顧，惡性非輕，實
    應嚴懲，以收刑罰教化之效。另衡量其犯後雖坦承酒後駕車
    犯行，然矢口否認肇事致人傷害逃逸犯行之犯後態度，及被
    告於原審審理時自述之教育程度、家庭經濟生活狀況等一切
    情狀，量處有期徒刑8月。經核其認事用法均無違誤，量刑
    亦稱妥適。被告上訴仍否認犯行，指摘原判決此部分為不當
    並請求本院撤銷改判，並無理由，應予駁回。
參、其他說明部分
一、原審判決另就被告犯酒後駕車公共危險罪為有罪判決部分，
    經被告提起上訴後，復於本院行準備程序時撤回上訴（本院
    卷第61頁），與原審就被告被訴犯過失傷害罪為公訴不受理
    之判決而未據上訴權人提起上訴部分，均已確定，不在本院
    審理之範圍，併此敘明。
二、刑法第185條之4修正前原條文構成要件所定「肇事」一詞，
    於108年間經司法院777號解釋認為有不明確因素，尚非一般
    受規範者所得理解或預見，並以其文義有違法律明確性原則
    ，宣告就此違反部分，應自解釋公布之日起失其效力。嗣11
    0年5月28日公布之修正後規定，復已將此部分之要件修正為
    「駕駛動力交通工具『發生交通事故』」，堪認其以「肇事」
    為要件之舊法規定已經明示修正，其規範之內涵猶有別於現
    行條文，不容混淆。今原審判決於主文及理由欄論罪部分關
    於罪名之記載，雖均仍記載以「肇事」為內容稱呼之罪名，
    然依其全文意旨既已於新舊法比較部分詳予分別，顯見原判
    決所適用者，並非舊法之規定，僅其用語係因向來就該條規
    定罪名之習慣稱謂使然，本質上尚難認為有判決主文與理由
    矛盾或誤用法條情事，自無據此予以撤銷之必要。然依上述
    ，其以該用語為構成要件者，既已經大法官解釋宣告失其效
    力，復為修正後條文所排除，自不宜再以此作為內涵已經明
    示變更之條文名稱稱之，末此敘明。
據上論斷，依刑事訴訟法第386條，判決如主文。
本案經檢察官蘇聰榮提起公訴，檢察官蔡國禎到庭執行職務。
中　　華　　民　　國　　111 　年　　6 　　月　　21　　日
                  刑事第八庭審判長法　官 邱明弘  
                                  法　官 黃宗揚
　　　　　                  　　　法　官 陳松檀
以上正本證明與原本無異。
如不服本判決應於收受本判決後20日內向本院提出上訴書狀，其
未敘述上訴理由者，並得於提起上訴後20日內向本院補提理由書
狀（均須按他造當事人之人數附繕本）「切勿逕送上級法院」。
中　　華　　民　　國　　111 　年　　6 　　月　　21　　日
                                　書記官　李佳旻
附錄本判決適用之論罪法條：
中華民國刑法第185條之4
駕駛動力交通工具發生交通事故，致人傷害而逃逸者，處6月以
上5年以下有期徒刑；致人於死或重傷而逃逸者，處1年以上7年
以下有期徒刑。
犯前項之罪，駕駛人於發生交通事故致人死傷係無過失者，減輕
或免除其刑。